【裁判字號】    98,易,2221
【裁判日期】    990510
【裁判案由】    重利
【裁判全文】
臺灣臺北地方法院刑事判決              98年度易字第2221號
公  訴  人  臺灣臺北地方法院檢察署檢察官
被      告  丙○
選任辯護人  蔡明熙律師
            林辰彥律師
            林傳哲律師
上列被告因重利案件，經檢察官提起公訴（98年度偵字第2178號
），本院判決如下：
    主    文
丙○犯重利罪，處有期徒刑肆月，如易科罰金，以新臺幣壹仟元
折算壹日。扣案如附表編號3所示之0000000000號行動電話壹支
（含SIM卡1張）、編號4記事簿（中型）壹本、編號6手寫記事手
稿中載有丁○○字樣者壹張（即98年度偵字第2178號偵查卷宗第
52頁中間載有丁○○字樣者）均沒收。
    事    實
一、緣丁○○因所經營之元碩廣告實業有限公司（下稱元碩廣告
    公司）資金週轉困難，亟須借貸資金以求渡過難關，因此透
    過乙○○向他人借款因應，乙○○因而介紹丙○借款予丁○
    ○，丙○明知上情，竟基於乘他人急迫而貸以金錢，並取得
    與原本顯不相當重利之單一犯意，接續自民國97年9月間起
    至同年11月底止，在臺北市○○○路475號9樓等處，陸續透
    過乙○○貸予丁○○計新臺幣（下同）120餘萬元，利息每
    10  天為1期，利息平均值為每10天15分，並預扣第1期之利
    息，即如本金為10萬元，則預扣利息1萬5,000元，實際僅交
    付8  萬5,000元，並於每次借款之際要求丁○○簽發與借款
    等額之支票，以此方式收取與原本顯不相當之重利。嗣因丁
    ○○無法如期清償本息，報警處理，為臺北縣政府警察局永
    和分局員警於97年12月25日下午4時30分許，在臺北市○○
    區○○路117號，當場查獲前來收取本金、利息之丙○及陪
    同其前來之乙○○，並自丙○隨身攜帶之皮包內扣得如附表
    所示之物，始悉上情。
二、案經丁○○訴由臺北縣政府警察局永和分局報告臺灣臺北地
    方法院檢察署檢察官偵查起訴。
    理    由
一、按被告以外之人於偵查中向檢察官所為陳述，除顯有不可信
    之情況者外，得為證據，刑事訴訟法第159 條之1 第2 項定
    有明文。此因檢察官與法官同為司法官署，且檢察官代表國
    家偵查犯罪，依法有訊問被告、證人及鑑定人之權力，更須
    對被告有利、不利之情形一律注意，況徵諸實務運作，檢察
    官實施刑事偵查程序，亦能恪遵法定程序之要求，不致有違
    法取證情事且可信度極高，是被告以外之人前於偵查中已具
    結而為證述，除反對該項供述得具有證據能力之一方，已釋
    明「顯有不可信之情況」之理由外，不宜以該證人未能於審
    判中接受他造之反對詰問為由，即遽指該證人於偵查中之陳
    述不具證據能力，方符前揭法條之立法意旨。又被告以外之
    人於審判中有下列情形之一，其於檢察事務官、司法警察官
    或司法警察調查中所為之陳述，經證明具有可信之特別情況
    ，且為證明犯罪事實之存否所必要者，得為證據：一、死亡
    者。二、身心障礙致記憶喪失或無法陳述者。三、滯留國外
    或所在不明而無法傳喚或傳喚不到者。四、到庭後無正當理
    由拒絕陳述者，刑事訴訟法第159條之3復有明定。
二、證人即借款人丁○○於警詢陳述及偵查中向檢察官所為之陳
    述，固屬被告以外之人於審判外之言詞陳述，惟丁○○經被
    告聲請傳喚到庭為證，嗣經本院依法傳拘無著，致無法到庭
    為交互詰問，本院審酌證人丁○○上開陳述作成時情況，並
    無違法、不當之處或證明力明顯過低之瑕疵，其於警詢時之
    陳述並有可信之特別情況，於檢察官訊問時之陳述並經具結
    ，有結文存卷可憑，且查無顯不可信之情況（詳後述），依
    刑事訴訟法第159條之1第2項、第159條之3規定，具有證據
    能力，得為本案證據，合先敘明。
三、訊據被告丙○，矢口否認有何重利犯行，辯稱：伊並未借貸
    款項予丁○○，97年12月19日當天伊係應乙○○之邀到場與
    丁○○商談乙○○積欠丁○○款項，及丁○○要求乙○○應
    即兌現所開立85萬元本票之事，丁○○則邀約「小林」到場
    ，嗣因代表丁○○之「小林」願意讓步，惟因丁○○另積欠
    在場其他債權人款項，且因伊與該債權人等熟識，「小林」
    要求伊幫忙協調，伊始為丁○○出面圓場，並應允如丁○○
    未按時還款，伊願負責幫忙催討，故始於記事簿本上記載丁
    ○○答應還款之明細，實則伊並未曾借貸任何款項予丁○○
    云云。
四、經查：
（一）證人丁○○分別於警詢時證述：97年8月因為公司需錢又
      急迫無經驗，第一次向乙○○介紹的地下錢莊人員「阿雄
      」（按即本案被告丙○）借錢是在97年10月中旬，借款10
      萬元，10天一期先扣利息1萬5千元，實拿8萬5千元，押支
      票一張面額10萬元。拿錢給我的地點是我廣告公司樓下（
      信義區○○○路475號9樓），在他們的黑色福特休旅車50
      91－FU車上。我陸續有再向他借錢，實際拿到金額約90多
      萬元，我開票給他們領取或現金支付，目前已還了100多
      萬元，阿雄（聯絡電話0000000000）說我總共欠他218萬3
      千元，上星期五我又給他40萬元現金，所以現在他們說還
      有178萬3千元，我利息約支付了30萬元。97年12月18日下
      午4點到6點間他們到我公司要求我簽本票，要我承認這筆
      債務，我覺得沒借那麼多不敢簽。19日我已先調了40萬元
      現金還給他們。後來他們強迫我尾款分三期給他們，並於
      12月25日要再支付40萬元現金給他們，另要開立3張支票
      （12月29日兌現的二張，面額分別是28萬3千元及55萬元
      的支票，98年1月9日兌現的是面額55萬元的支票）給他兌
      領；本日（97年12月25日）就是應地下錢莊阿松（即丙○
      ）之要求要收取40萬元，另再開立3張支票給他們，所以
      早上9點半許乙○○就用0000000000號打電話給我的00000
      00000號電話，問我辦理貸款事宜，並問我錢準備的怎麼
      樣。後來我因錢準備的不夠，他們就一直催促我去借錢。
      我於下午4點11分許，約在臺北市○○路117號附近有一家
      上林咖啡館交高利貸本金及利息錢給他們，就是警方今日
      16時30分在上林咖啡館前遭警方逮捕之2人等語（偵卷第
      31至35、39至41頁）；及於檢察官偵查時證述：我於97
      年9月間透過他人介紹認識乙○○、丙○二人，乙○○自
      稱是銀行代辦人員。乙○○在幫我辦企業貸款的同時，因
      為我公司要軋票，立即需要現金週轉，乙○○就同時介紹
      丙○給我認識。從9月到11月底我跟丙○借了120多萬，利
      息每十天約15到20分。我有陸續還款，第一次是11月6日
      還款55萬元給丙○，後面有再還款10萬元給丙○，12月19
      日我又還款40萬元。後來他們變本加厲，說我還欠他們17
      8萬3千元。我向林義雄借過70萬元，與丙○是分別借貸，
      有時候透過乙○○，有時我會跟親自林義雄、丙○本人碰
      面。利息平均值15，10天一期，如果要延期，利息還要加
      上去，比如說我實際要用10萬元，他們會把利息往上加，
      實給我10萬元，但我必須開面額11萬5千元的支票，如果
      緊急的話，他會把利息加高。我確認我跟林義雄見面時，
      丙○都不在場，我跟丙○的借款跟林義雄沒有關係，我的
      窗口都是乙○○，跟丙○借款都是我、丙○、乙○○在場
      。我跟丙○借錢都是透過乙○○，次數不清楚，乙○○有
      幾次說錢是從丙○那裡拿來的，他匯款時都說錢是從丙○
      那裡來的。後來協商債務時，也是丙○、乙○○一起來，
      錢要還給丙○。最後一次協商時，他們一起來，要我還17
      8萬，分三次還，我有簽支票給他們。月息12到15，利息
      有時候會預扣。還款的時候有支票直接兌現，有還現金，
      乙○○在場，我拿給丙○。12月19日還款的那次，丙○說
      這些錢是跟朋友調的等語（偵卷第102至104、117至119
      、142至145頁）。核與被告於97年12月15日為警查獲時遭
      查扣之中型記事簿中記載「丁○○，12/19，40、12/25（
      四）40、12/29，28.3（票）、12/29，55、1/9，55」等
      字樣相符。又被告所另紙書寫之單頁手寫記事手稿（偵卷
      第52頁中間載有丁○○字樣者）亦有相同之記載。被告雖
      辯稱此係伊於97年12月19日應乙○○之邀到場為乙○○協
      調與丁○○間之債務獲得解決後，因丁○○另積欠在場其
      他債權人款項，且因伊與該債權人等熟識，代表丁○○出
      面協調之「小林」要求伊幫忙協調，伊始為丁○○出面圓
      場，並應允如丁○○未按時還款，伊願負責幫忙催討，始
      於上開記事簿本上記載丁○○答應還款之明細云云，然查
      果若如被告所辯稱，則97年12月19日該筆40萬元，丁○○
      已經當場清償，並無屆時無法還款，需其依其應允為債權
      人追討債權之虞，但被告之記事簿及手寫記事手稿中均明
      列該筆款項，顯見上開借款確為被告所借予丁○○，丁○
      ○為應付被告等之催討，始承諾於97年12月25日再行支付
      40萬元現金，另再應被告等之要求開立3張支票（發票日
      12月29日者2張，面額分別是28萬3千元及55萬元，發票日
      98年1月9日者1張，面額55萬元）交付予被告。參以被告
      所使用之車輛亦確為5091-FU黑色福特休旅車，有該車之
      車籍查詢資料乙紙在卷可憑（偵卷第72頁），且被告亦自
      承0000000000號行動電話係其所使用之行動電話門號，均
      與丁○○所證述者相符，益證丁○○上開於警詢中所證述
      之內容具有可信之特別情況，且為證明被告犯罪事實之成
      立所必要者，於檢察官偵訊時所證述之內容，則無顯不可
      信之情況，均得引為證明被告犯行成立之證據。
（二）至證人乙○○雖附和被告上揭辯解之詞，為被告證稱：丙
      ○是我朋友。丁○○透過我借錢，我透過林義雄還有其他
      的人借給丁○○，沒有丁○○所稱跟丙○借款時，我、丁
      ○○、丙○三人都在場之情事。我介紹林義雄、Peter、
      小張、國光當舖借款予丁○○，還有介紹他買林義雄兒子
      的房子讓他賺錢，沒介紹他跟丙○借錢，也沒介紹丙○借
      錢給別人。偵卷52頁紙條（即被告手稿）是丁○○與1個
      叫「超級」的債權人協商的結果，上面數字應該是代表丁
      ○○欠「超級」的錢。「12/19：40」就是當天丁○○還
      給超級40萬元的現金。12/25：40就是25號丁○○還要還
      超級40萬元，丙○沒有跟丁○○收40萬元。那天是我請丙
      ○幫我跟丁○○談債務的問題，其他丁○○的債權人也在
      場與丁○○協調債務清償問題，請丙○當見證人，所以丙
      ○才寫起來。97年12月19日找丙○當證人是因為我們兩個
      幾乎天天在一起，他開車載我去咖啡廳。因為我想丙○跟
      小林也熟比較好談云云（本院卷第51至54頁），然即或被
      告答應為其他債權人催討丁○○之欠款，但衡情一般人均
      不會慎重其事的將之紀錄在本身持用之記事簿上，且在另
      紙手寫記事手稿中重複記載，復參以被告於為警查獲時所
      查扣之中型記事簿中及小廣告記事本中，另有多筆被告與
      他人借貸往來之紀錄，並另有其與他人達成清償債務協議
      之協議書乙紙扣案可佐，且其並於扣案之中型記事簿中記
      載「處理公務時務必以公司為考量，不得有影響運作或危
      及生存之情事」、「目前取締著重於暴力討債等，所以唯
      一可保平安無事就是提高審件門檻（降低金額，趨於保守
      ）」、「客戶跳票即表示不夠專業，應隨時修正自我之審
      核標準及角度」、「任何事其目的為求財，處理之原則以
      取回款為首要（任何狀況皆得不償失）」等討債手則，益
      證被告確係從事放貸高利貸之業務，是乙○○上揭證稱內
      容，應係迴護被告之詞，不足採信。
（三）被告雖另辯稱偵卷內有關丁○○所經營之元碩廣告公司相
      關帳戶往來明細（偵卷第36至37、126至134、135至140頁
      ）均無被告與丁○○匯款往來之相關資料，惟查，依丁○
      ○上揭證述內容可知，丁○○向被告借款，皆係透過乙○
      ○為之，乙○○亦曾多次告知，其所匯款項之來源係被告
      丙○，徵諸上揭帳戶往來明細資料，確有多筆乙○○與丁
      ○○匯款往來之資料，足證丁○○所證非虛，是雖丁○○
      所經營之元碩廣告公司相關帳戶往來明細中並無被告直接
      與丁○○交易往來之明細資料，尚不足資為被告有利認定
      之依據。
（四）此外，復有如附表編號3所示之0000000000號行動電話、
      編號4中型記事簿、編號5小廣告記事本、編號6手寫記事
      手稿、編號10協議書等物扣案可資佐證。
（五）綜上所述可知，本件被告上開所辯，應係臨訟飾卸之詞，
      尚無可採。是本件事證明確，被告犯行堪以認定，應予依
      法論科。公訴人雖認被告就上開犯行與「小林」有犯意聯
      絡與行為分擔，為共同正犯。惟並無具體證據足資證明被
      告放貸款項予丁○○收取與原本顯不相當之重利，與「小
      林」間有犯意聯絡與行為分擔，是尚無法資以認定被告與
      「小林」為共同正犯，附此敘明。
五、核被告所為，係犯刑法第344條之重利罪。被告自97年9月間
    起至同年11月底止，雖曾多次借貸款項予丁○○以牟取重利
    ，惟其犯罪時間、空間密接，構成要件相同，侵害同一法益
    ，主觀上應係基於單一犯罪決意接續而為，自應將被告上揭
    時段內之多次重利行為，視為數個舉動之接續施行，合為包
    括之一行為予以評價，較為合理，而屬接續犯之包括一罪（
    最高法院86年臺上字第3295號判例意旨參照）。爰審酌被告
    係專科學校畢業之智識程度，其犯罪之動機、目的、手段、
    所生危害，及其於犯罪後曾飾詞否認犯罪，態度非佳等一切
    情狀，量處如主文所示之刑，並定其易科罰金之折算標準，
    以資懲儆。扣案如附表編號3所示之00000000000號行動電話
    1支（含SIM卡1張）、編號4記事簿（中型）1本、編號6手寫
    記事手稿中載有丁○○字樣者1張（即偵卷第52頁中間載有
    丁○○字樣者）均係被告所有供其為本件犯罪所用之物，爰
    依刑法第38條第1項第2款規定沒收之。至除上揭應予沒收之
    物外之其餘如附表所示之物品，則查無證據足資證明係被告
    所有供其持以為本件犯罪所用之物，爰不另為沒收之諭知，
    併此敘明。
據上論斷，應依刑事訴訟法第299條第1項前段，刑法第344條、
第41條第1項前段、第38條第1項第2款，刑法施行法第1條之1，
判決如主文。
本案經檢察官沈志成到庭執行職務。
中    華    民    國    99    年    5     月    10    日
                  刑事第十五庭  法  官  黃桂興
本正本證明與原本無異。
如不服本判決應於收受送達後10日內向本院提出上訴書狀，並應
敘述具體理由；其未敘述上訴理由者，應於上訴期間屆滿後20日
內向本院補提理由書（均須按他造當事人之人數附繕本）「切勿
逕送上級法院」。告訴人或被害人如對於本判決不服者，應具備
理由請求檢察官上訴，其上訴期間之計算係以檢察官收受判決正
本之日期為準。
                                書記官  陳品潔
中    華    民    國    99    年    5     月    10    日
附錄本案論罪科刑法條全文
中華民國刑法第344條
乘他人急迫、輕率或無經驗貸以金錢或其他物品，而取得與原本
顯不相當之重利者，處1年以下有期徒刑、拘役或科或併科1千元
以下罰金。
附表：
┌──┬──────────────┬──┬──┬───┬────┐
│編號│品名                        │單位│數量│所有人│備註    │
│    │                            │    │    │或持有│        │
│    │                            │    │    │人    │        │
├──┼──────────────┼──┼──┼───┼────┤
│1   │SAMSUNG廠牌行動電話         │支  │1   │丙○  │證物袋  │
│    │（門號：0000000000）        │    │    │      │        │
│    │序號：000000000000000       │    │    │      │        │
├──┼──────────────┼──┼──┼───┼────┤
│2   │BENQ-SIEMENS廠牌行動電話    │支  │1   │丙○  │證物袋  │
│    │（無門號）                  │    │    │      │        │
│    │序號：000000000000000       │    │    │      │        │
├──┼──────────────┼──┼──┼───┼────┤
│3   │WINII廠牌行動電話           │支  │1   │丙○  │證物袋  │
│    │（門號：0000000000）        │    │    │      │        │
│    │序號：C943G057-G            │    │    │      │        │
├──┼──────────────┼──┼──┼───┼────┤
│4   │記事簿（中型）              │本  │1   │丙○  │證物袋  │
├──┼──────────────┼──┼──┼───┼────┤
│5   │小廣告記事本（小本）        │本  │3   │丙○  │證物袋  │
├──┼──────────────┼──┼──┼───┼────┤
│6   │手寫記事手稿                │張  │3   │丙○  │甲○98年│
│    │                            │    │    │      │度偵字第│
│    │                            │    │    │      │2178號卷│
│    │                            │    │    │      │第52頁  │
├──┼──────────────┼──┼──┼───┼────┤
│7   │彰化商業銀行長安東路分行支票│張  │1   │丙○  │甲○98年│
│    │（發票日：97.10.07、金額：15│    │    │      │度偵字第│
│    │萬元）                      │    │    │      │2178號卷│
│    │票號：EN0000000）           │    │    │      │第53頁  │
├──┼──────────────┼──┼──┼───┼────┤
│8   │元大銀行南崁分行空白支票    │張  │1   │丙○  │甲○98年│
│    │票號：AF0000000             │    │    │      │度偵字第│
│    │                            │    │    │      │2178號卷│
│    │                            │    │    │      │第53頁  │
├──┼──────────────┼──┼──┼───┼────┤
│9   │第一銀行永春分行空白支票    │張  │1   │丙○  │甲○98年│
│    │票號：ZA0000000             │    │    │      │度偵字第│
│    │                            │    │    │      │2178號卷│
│    │                            │    │    │      │第54頁  │
├──┼──────────────┼──┼──┼───┼────┤
│10  │協議書（還款期程之協議）    │張  │1   │丙○  │甲○98年│
│    │                            │    │    │      │度偵字第│
│    │                            │    │    │      │2178號卷│
│    │                            │    │    │      │第55頁  │
├──┼──────────────┼──┼──┼───┼────┤
│11  │台灣大哥大行動通信服務申請書│張  │1   │丙○  │甲○98年│
│    │影本（申請人：林長信）      │    │    │      │度偵字第│
│    │門號：0000000000            │    │    │      │2178號卷│
│    │                            │    │    │      │第56頁  │
├──┼──────────────┼──┼──┼───┼────┤
│總計│11項                        │    │    │      │        │
└──┴──────────────┴──┴──┴───┴────┘

司法院資訊處製作；財團法人民間司法改革基金會備份。
